【裁判字號】    97,家抗,15
【裁判日期】    970818
【裁判案由】    拋棄繼承權
【裁判全文】
臺灣高雄地方法院民事裁定              97年度家抗字第15號
抗  告  人  上海商業儲蓄銀行股份有限公司
法定代理人  甲○○
非訟代理人  乙○○
相  對  人  丙○○
相  對  人  丁○○
抗告人因聲明拋棄繼承事件，對於民國96年11月30日本院96年度
繼字第2832號第一審所為之裁定不服，提起抗告，本院管轄之第
二審合議庭裁定如下：
    主    文
抗告駁回。
抗告程序費用新臺幣壹仟元由抗告人負擔。
    理    由
一、抗告意旨略以：相對人為被繼承人葉明祐之繼承人，葉明祐
    於民國93年12月05日死亡，相對人則於96年11月30日（按，
    應係96年10月15日）向本院聲請准予拋棄繼承，惟仍經本院
    以96年度繼字第2832號裁定准予備查在案。抗告人為被繼承
    人葉明祐之債權人，係利害關係人，得依非訟事件法之規定
    提起抗告。本件因相對人於原審已陳明其等是於96年10月08
    日接獲本院96隆執意字第97262 號執行命令，始知其等因繼
    承被繼承人葉明祐，轉繼承自葉明祐之被繼承人即葉明祐之
    妹劉碧雲（90年8 月9 日死亡）遺留積欠抗告人即上海商業
    銀行本金600 餘萬元之債務，始知其等已轉繼承劉碧雲之上
    開債務，乃向本院聲明拋棄葉明祐之繼承權等情。惟被繼承
    人葉明祐既是早已於93年12月05日死亡，而聲明人為被繼承
    人之子女，應於93年12月05日即已知悉其等為繼承人之事，
    是渠等如欲向法院聲明拋棄繼承，應自93年12月6 日起之二
    個月內為之，始為合法，然渠等遲至96年10月15日始向本院
    聲明拋棄繼承，顯然已逾法定期間，於法自有不合，不得准
    予拋棄繼承。原審遽以本件聲明人「知悉」其得繼承之時點
    應採「認識遺產說」，故應以聲明人96年10月08日接獲執行
    處通知始起算其知悉其得繼承之時點，而認聲明人於96年10
    月15日具狀向法院聲明拋棄繼承，尚未逾法定之二個月期間
    為由而為准予備查之裁定，顯於法不合，爰請求廢棄原裁定
    等語。
二、按，修正前之民法第1174條規定：「繼承人得拋棄其繼承權
    。前項拋棄，應於知悉其得繼承之時起二個月內以書面向法
    院為之。並以書面通知因其拋棄而應為繼承之人。但不能通
    知者，不在此限」。
（一）查，本條所規定之：應於「知悉」其得繼承之時起二個月
      內之期間，究應自何時起算，因法條用語之規定並不明確
      ，是學說上有所謂：「覺知死亡說」，認應自覺知被繼
      承人死亡之時起算；「自覺繼承人說」，認應自覺知自
      己為繼承人之時起算；「認識遺產說」，認應自繼承人
      認識或可得認識遺產之時起算。在我國之學說上，學者之
      多數說，因上開條文係規定「知悉其得繼承之時起」，與
      民法第1176條第7 項亦規定「知悉其得繼承之時起」同，
      而認為在我民法解釋上應採「自覺繼承人說」較為妥適。
（二）惟在實務上，上開法條用語之規定既不明確，自應由法官
      在適用法律時，綜合考量法條規定之意旨、繼承法之立法
      目的、公平、正義、憲法保障個人財產權及訴訟權... 等
      ，依據具體個案之不同事實，加以類型化，而分別適用上
      開學說。就此問題，本院認為：
  １、在一般單純、正常、與國民感情及社會常情符合之繼承事
      件（例如父母子女或兄弟姐妹間，其等同居或時常來往，
      均知他方何時生存死亡及財產狀況之情形），參考97年01
      月02日修正之繼承法第1174條第2 項之修正立法理由之：
      所謂「知悉其得繼承之時起」，係指知悉被繼承人死亡且
      自己已依第1138條之規定成為繼承人之時，始開始起算等
      語，本院認應採「自覺繼承人說」，始符合繼承法之立法
      目的、公平、正義及憲法保障個人之財產權及訴訟權之原
      則。
  ２、惟在異常、與國民感情及社會常情不符之繼承事件，例如
      ：(1)父母子女或兄弟姐妹間，多年不曾來往、交惡不相往
      來，或被繼承人移居海外，甚少往來，致使繼承人對被繼
      承人有無財產或債務均不清楚，直至被繼承人之債權人或
      債務人催告通知或法院執行命令始知悉之情形；或(2)如本
      件之兄弟姐妹間，多年來不曾來往，致被繼承人葉明祐之
      妹劉碧雲（或其他兄弟姐妹間），於90年8 月9 日死亡時
      ，葉明祐無從得知其已死亡及亦無從得知其財產狀況之情
      形，致無從行使其繼承或拋棄繼承之權利，惟嗣後葉明祐
      亦於93年12月05日死亡，相對人即葉明祐之繼承人則係屬
      至約三年後之96年10月15日接獲法院之執行命令，始知其
      等因繼承被繼承人葉明祐，而轉繼承葉明祐之被繼承人劉
      碧雲所遺留積欠抗告人600 餘萬元債務，始知其等已轉繼
      承劉碧雲之上開債務之情形（按，葉明祐如未於93年12月
      05日死亡，而係尚生存在世，其本人則得於96年10月15日
      接獲法院之執行命令後，依法於二個月內拋棄對其妹劉碧
      雲之繼承權，然因葉明祐已死亡無法行使拋棄之權利，致
      相對人亦無從行使拋棄繼承權之權利，顯失公平）。(3)於
      上開二種情形，參酌原審裁定所示之：「現今工商社會流
      動迅速，宗族大家漸分諸各小家庭，親族往來聯繫亦受個
      人發展與所在地域之限制而不若舊社會之熱絡，且現代多
      重隱私，忌諱打探他人財務狀況，況且繼承人於被繼承人
      死亡之時起通常僅能認知被繼承人之財務與生活經歷以決
      定是否拋棄繼承，對於被繼承人再繼承之他被繼承人之財
      務與生活經歷，是否仍能如對被繼承人之認知而為符合本
      意之判斷即有疑問，是在原則採認自覺繼承人說之前提下
      ，倘無證據足以認定繼承人就被繼承人繼承之他被繼承人
      之財務狀況前已知悉，又難以期待繼承人予以調查財產之
      有無時，應改採認識遺產說較符合拋棄繼承之法制所賦予
      繼承人己意判斷甘願承擔之精神。」等理由，本院認為於
      此等類型之繼承事件，亦應採取「認識遺產說」，始符合
      繼承法之立法目的、公平、正義及憲法保障個人之財產權
      及訴訟權之原則。
三、經查：
（一）本件應採「認識遺產說」，始符合繼承法之立法目的、公
      平、正義及憲法保障個人之財產權及訴訟權之原則，業見
      前述。
（二）而相對人為被繼承人葉明祐之女，被繼承人於93年12月5
      日死亡等情，業據相對人於原審提出戶籍謄本為證，自堪
      信為真實。繼承人葉明祐轉繼承之被繼承人劉碧雲係於90
      年08月09日死亡，且無繼承人向本院聲明拋棄繼承一節，
      亦經抗告人於原審提出劉碧雲之除戶戶籍謄本及本院94年
      10月03日雄院貴民字第0940002113號函影本在卷。又相對
      人及其被繼承人葉明祐，與被繼承人葉明祐之妹劉碧雲間
      ，多年來不曾來往，致被繼承人葉明祐之妹劉碧雲（或其
      他兄弟姐妹間），於90年8 月9 日死亡時，葉明祐無從得
      知其已死亡及亦無從得知其財產狀況之情形等情，業據相
      對人在原審陳明在卷；另依劉碧雲之戶籍謄本所載，其死
      亡時之住所係高雄縣湖內鄉○○村○○街23巷10號，而被
      繼承人葉明佑死亡時之住所則係高雄市○鎮區○○路71巷
      27號，均與聲請人之住所不同；再以劉碧雲生前戶籍地址
      變遷記錄並無與相對人或被繼承人葉明佑同住一處之情形
      ；再參酌抗告人函覆原審之函文所載之：「陳報人於民國
      92年至93年間曾對原債務人進行催告過，並經鈞院95年度
      執字第59532 號執行事件執行無結果」等語，應足認相對
      人及葉明祐確無從知悉瞭解被繼承人劉碧雲何時死亡及生
      前之財務與生活經歷狀況，被繼承人葉明佑生前亦未曾受
      抗告人催告或其他債務告知程序，自無從認相對人於葉明
      佑死亡時或之後，曾就上開債權債務關係為調查或已知悉
      上開遺產之情形。
（三）綜上，本件既不足以認定相對人就被繼承人葉明佑繼承之
      被繼承人劉碧雲之財務狀況前已知悉，或曾有調查財產之
      有無之情形，依前述本件應採「認識遺產說」之說明，自
      相對人於96年10月08日接獲本院執行處通知後，計算其於
      96年10月15日具狀向本院聲明拋棄繼承之期間，尚未逾修
      正前之法定二個月期間拋棄繼承期間，故本件聲明拋棄繼
      承，自應准予備查。
（四）又相對人所拋棄之繼承權係包含被繼承人葉明佑自身遺產
      及葉明佑自劉碧雲繼承所得之財產及債務，因繼承拋棄不
      可分之原則，被繼承人於繼承取得他被繼承人之財產時，
      與其固有財產已歸為一體而全屬被繼承人之財產，並無被
      繼承人固有遺產之繼承與被繼承人繼承取得他人遺產之繼
      承之區分；抗告人如認相對人曾有繼承取得被繼承人葉明
      佑本人之遺產之情形，自得依法追訴行使權利，附此敘明
      。
四、綜上所述，原審准予相對人聲明拋棄繼承之備查，並無不當
    ，抗告意旨認原裁定不當，求予廢棄，為無理由，應予駁回
    。
五、據上論結，本件抗告為無理由，依非訟事件法第21條第2項
    、第24條第1項、第46條、民事訴訟法第495條之1第1項、第
    449條第1項、第95條、第78條，裁定如主文。
中    華    民    國    97    年    8     月    18    日
                  家事法庭審判長法  官  廖家陽
                                法  官  楊佩蓉
                                法  官  郭文通
以上正本證明與原本無異。
如不服本裁定應於送達後10日內向本院提出再抗告狀，並繳納裁
判費新台幣1,000元。
再為抗告應以適用法規顯有錯誤為理由，並經本院之許可，該許
可以原裁定所涉及之法律見解具有原則上之重要性者為限。
中    華    民    國    97    年    8     月    18    日
                                書記官  李聖章


司法院資訊處製作；財團法人民間司法改革基金會備份。
